---
output: github_document
---

<!-- README.md is generated from README.Rmd. Please edit that file -->

```{r, echo = FALSE}
knitr::opts_chunk$set(
  collapse = TRUE,
  comment = "#",
  fig.path = "README-"
)
```

# BIENVENIDOS!!!

# EN LA SIGUIENTE GUÍA SE MOSTRARÁ COMO USAR EL PAQUETE DATAMETRÍA. 

## FUNCIONES.

El paquete está en pleno desarrollo, por el momento sólo contamos con 7 funciones:

1. **limpiecito**: Esta función limpia elementos o vectores caracter, quitándo las tildes, espacios en blanco al inicio, entre caracteres y al final. Tiene la opción de arrojar los resultados en minúsculas o mayúsculas. 
2. **estadisticos**: Esta función permite calcular los principales estadísticos como: la media, mediana, desviación estándar, mínimo, máximo, coeficiente de variación y el total de observaciones. 
3. **dpto_peru**: Esta función permite convertir el ubigeo de las regiones de Perú a su descripción, es decir, al nombre de la región. 
4. **n_percentil**: Esta función permite calcular el número de elementos de un vector que pertenecen a un determinado percentil. Arroja los resultados mostrando los puntos de corte o por bloques determinados por el percentil.
5. **test_grubbs**: Test que permite determinar si un elemento de un vector es outliers, mediante el test de grubss. Esta función tiene la opción de arrojar como resultado un valor lógico o todos los estadísticos de grubbs que se usaron para determinar si es o no outliers. 
6. **grubss_total**: Esta función realiza, el test de grubbs, que sirve para determinar si uno o varios elementos del vector son outliers.
7. **area_quantile**:  Esta función grafica la funciones de densidad y divide el gráfico por percetiles.

Para usar el paquete primero se tiene que instalar el paquete `devtools` (si aún no lo tienes instalado). 

```{r, eval=FALSE}
install.packages("devtools")
```

Una vez instalado `devtools`, se procede a descargar el paquete `datametria`, para lo cual digitamos el siguiente código: 

```{r, eval=FALSE}
devtools::install_github("CesarAHN/datametria")
```

Una vez descargado, se tiene que cargar el paquete `datametria`. Para esto corremos el siguiente código:

```{r}
library(datametria)
```

## EJEMPLOS DE COMO USAR LAS FUNCIONES:

### FUNCIÓN limpiecito():

La función `limpiecito()` es una función para limpiar espacios por demás al inicio, final o intermedio. Asimismo elimina tildes y arroja los resultados en letras mayúsculas o minúsculas. Esta función sólo recibe dos parámetros: `x` que es un elemento o vector caracter y `capital` que es un valor lógico que si toma el valor de `TRUE` arrojará los resultados en mayúsculas, mientras que si toma el valor `FALSE` arrojará los resultados en minúsuculas, el valor por defecto es `TRUE`.

Veamos un ejemplo de uso. 

Si se tiene el siguiente vector:

```{r}
x<-c("   mucho    espacio", "VAYA      de     espacios    ", "CÓMO se hicieron    tantos espacios   ")
x
```

Como se puede ver el vector `x` tiene 3 elementos caracter y cada elemento tienen más de un espacio ya sea al inicio, intermedio o fin, además hay palabras con mayúscula y minúsculas, y por último, palabras con tildes. Entonces, si queremos que el vector `x` tenga una estructura homogénea tendremos que usar la función `limpiecito()`. 

Veamos como:

```{r}
# Si deseamos que los resultados del vector x sean mayúsculas.
limpiecito(x)
```

Gracias a la función `limpiecito()` se ha podido eliminar los espacios y homogenizar las palabras quitandole las tíldes y convirtiendo todo a mayúscula. 

Pero si nosotros deseamos que los resultados estén en minúsculas, entonces, usaremos el argumento `capital`. Veamos como:

```{r}
# Si deseamos que los resultados del vector x sean minúsculas.
limpiecito(x, capital = FALSE)
```


